【裁判字號】    99,訴,1518
【裁判日期】    991214
【裁判案由】    分割共有物
【裁判全文】
臺灣高雄地方法院民事判決              99年度訴字第1518號
原      告  洪蘇月秀
訴訟代理人  任進福律師
被      告  王蘇月金
            蘇月好
            蘇月葉
            黃榮士
            黃博雄
            黃芳美
            黃芳菊
            黃榮富
上八人共同
訴訟代理人  李來清
                      號
上列當事人間請求分割共有物事件，本院於民國99年11月30日言
詞辯論終結，判決如下：
    主  文
兩造共有坐落高雄縣路竹鄉○○段一二八六之一地號建地面積一
三四二點六一平方公尺土地，如附圖所示A 部分面積二六八點五
三平方公尺分歸被告黃榮士、黃博雄、黃芳美、黃芳菊、黃榮富
共同取得，應有部分各五分之一，B 部分面積二六八點五二平方
公尺分歸原告取得，C 部分面積二六八點五二平方公尺分歸被告
王蘇月金取得，D 部分面積二六八點五二平方公尺分歸被告蘇月
葉取得，E 部分面積二六八點五二平方公尺分歸被告蘇月好取得
。
訴訟費用由原告及被告王蘇月金、蘇月好、蘇月葉各自負擔五分
之一，餘由被告黃榮士、黃博雄、黃芳美、黃芳菊、黃榮富負擔
。
    事實及理由
一、原告主張：坐落高雄縣路竹鄉○○段1286之1 地號、地目建
    、土地使用類別為乙種建築用地、面積為1342.61 平方公尺
    之土地（下稱系爭土地）為兩造所共有，原告及被告王蘇月
    金、蘇月好、蘇月葉應有部分各5 分之1 ，被告黃榮士、黃
    博雄、黃芳美、黃芳菊、黃榮富應有部分各25分之1 。系爭
    土地依其使用目的並無不能分割情事，兩造亦無不予分割之
    約定，惟因系爭土地經訴外人華南商業銀行股份有限公司（
    下稱華南銀行）為假扣押（債務人為被告黃芳菊、被告黃榮
    富），致兩造無法就系爭土地為協議分割。為此，爰依民法
    第823 條第1 項、第824 條第2 項規定，請求准予原物分割
    。並聲明：兩造共有之系爭土地應准予原物分割如附圖所示
    ，A 部分面積268.53平方公尺分歸被告黃榮士、黃博雄、黃
    芳美、黃芳菊、黃榮富取得保持共有，應有部分各5 分之1
    ，B 部分面積268.52平方公尺分歸原告取得，C 部分面積
    268.52平方公尺分歸被告王蘇月金取得，D 部分面積268.52
    平方公尺分歸被告蘇月葉取得，E 部分面積268.52平方公尺
    分歸被告蘇月好取得。
二、被告則以：系爭土地係經華南銀行假扣押，致兩造無法就系
    爭土地為協議分割，渠等均同意原告所提之分割方案等語。
三、本院之判斷：
(一)、按「各共有人，除法令另有規定外，得隨時請求分割共有物
    。但因物之使用目的不能分割或契約訂有不分割之期限者，
    不在此限」、「共有物之分割，依共有人協議之方法行之。
    分割之方法不能協議決定，或於協議決定後因消滅時效完成
    經共有人拒絕履行者，法院得因任何共有人之請求，命為下
    列之分配：一、以原物分配於各共有人。…以原物為分配時
    ，因共有人之利益或其他必要情形，得就共有物之一部分仍
    維持共有」，民法第823 條第1 項、第824 條第1 項、第2
    項第1 款前段、第4 項分別定有明文。經查，系爭土地為乙
    種建築用地，面積1,342.61平方公尺，屬兩造所共有，原告
    及被告王蘇月金、蘇月好、蘇月葉應有部分各5 分之1 ，被
    告黃榮士、黃博雄、黃芳美、黃芳菊、黃榮富應有部分各25
    分之1 ，而系爭土地並無因物之使用目的不能分割之情形，
    且無不為分割之約定存在，惟因被告黃芳菊、黃榮富之應有
    部分遭華南銀行聲請假扣押而經地政機關為限制登記在案，
    致兩造無法就系爭土地協議決定分割方法等情，業據原告提
    出系爭土地登記謄本、地籍圖謄本為憑（見本院99年度岡調
    字第45號卷第7 頁至第9 頁、本院卷第15頁至第19頁），且
    為被告所不爭執，堪信為真。揆諸上揭法律規定，原告請求
    裁判分割系爭土地，自屬有據。
(二)、次查，系爭土地目前為空地，該土地南側緊臨兩造及訴外人
    蘇高昇、蔡居穆、蘇高強、蘇高福所共有之同段1286之2 地
    號土地，可供作道路通行之用，以經由華正路255 巷對外聯
    絡等情，業據本院會同兩造前往現場履勘在案，此有本院99
    年11月12日勘驗筆錄在卷可稽（見本院卷第68頁至第70頁）
    ，復有原告提出之99年11月2 日陳報狀、99年11月26日準備
    書狀、高雄縣路竹鄉○○段1286之2 地號土地登記謄本、系
    爭土地週遭環境照片、臨路現況圖、電子地圖在卷可參（見
    本院卷第25至第30頁、第66頁至第67頁、第86頁至第87頁、
    第89頁至第91頁），可堪認定。
(三)、本件原告提出如附圖所示分割方案，係採南北向分割線之縱
    向分割方式，將系爭土地分割分割為5 等分，每等分土地南
    側均臨同段1286之2 地號土地可供出入，編號B 部分土地分
    歸原告取得，編號C 部分土地分歸被告王蘇月金取得，編號
    D 部分土地分歸被告蘇月葉取得，編號E 部分土地分歸被告
    蘇月好取得，編號A 部分土地則避免細分而分歸被告黃榮士
    、黃博雄、黃芳美、黃芳菊、黃榮富保持共有，顧及系爭土
    地分割後之完整性及交通便利性，且為被告均表一致同意。
    是以，本院斟酌原告所提分割方案兼顧兩造意願、權利比例
    及分割後土地之經濟效益，認屬妥適。從而，原告請求將系
    爭土地予以原物分割如主文第一項所示，核與前揭法律規定
    相符，為有理由，應予准許。
四、再按，「應有部分有抵押權或質權者，其權利不因共有物之
    分割而受影響。但有權利人同意分割、權利人已參加共有物
    分割訴訟或權利人經共有人告知訴訟而未參加，其權利移存
    於抵押人或出質人所分得之部分」，民法第824 條之1 第2
    項定有明文。復按「訴訟之結果，於第三人有法律上利害關
    係者，法院得於第一審或第二審言詞辯論終結前相當時期，
    將訴訟事件及進行程度以書面通知該第三人。前項受通知人
    得於通知送達後5 日內，為第242 條第1 項之請求。第1 項
    受通知人得依第58條規定參加訴訟者，準用民事訴訟法第67
    條之規定」，民事訴訟法第67條之1 亦有明文。經查，本件
    系爭土地於原告起訴時，被告黃芳菊及被告蘇月好之應有部
    分均已存有如附表所示抵押權，原告乃具狀聲請對抵押權人
    王南薪及夏寶股份有限公司告知訴訟，經本院送達告知書狀
    後（見本院卷第44頁、第45頁），受告知人夏寶股份有限公
    司雖未具狀聲請參加訴訟，惟曾到庭表示同意原告所提分割
    方案，另受告知人王南薪則未具狀聲請參加訴訟或對系爭土
    地之分割方案表示意見，依前開規定，王南薪及夏寶股份有
    限公司所擁有如附表所示之抵押權，應各別移存於抵押權設
    定義務人即被告黃芳菊、被告蘇月好本件分割所得之土地上
    ，地政機關於辦理分割登記時，應一併注意及之。
五、本件雖准原告所提分割方案之請求為分割，然因分割共有物
    之訴，係以請求分割共有物之形成權為訴訟標的，當事人所
    提出之分割方法，僅係供法院之參考，其分割方法，對於各
    共有人而言，並無勝負之問題，且本件分割結果，共有人均
    蒙其利，是以本院認本件訴訟費用，應參酌兩造應有部分之
    比例，認應由原告及被告洪蘇月秀、王蘇月金、蘇月好、蘇
    月葉各自負擔5 分之1 ，餘由被告黃榮士、黃博雄、黃芳美
    、黃芳菊、黃榮富負擔，方屬事理之平，爰併諭知訴訟費用
    之負擔如主文第二項所示。
六、據上論結，本件原告之訴為有理由，依民事訴訟法第80條之
    1 ，判決如主文。
中    華    民    國    99    年    12    月    14    日
                  民事第六庭  法  官  林書慧
以上正本係照原本作成。
如對本判決上訴，須於判決送達後20日內向本院提出上訴狀。如
委任律師提起上訴者，應一併繳納上訴審裁判費。
中    華    民    國    99    年    12    月    14    日
                                書記官  史華齡
附表：系爭土地原先抵押權設定狀態
┌─────┬────┬────┬────┬───────┬──────┬───────┐
│抵押權之  │抵押權之│抵押權之│權利範圍│擔保債權總金額│ 存續期間   │  登記日期/   │
│設定義務人│權利人  │債務人  │        │              │            │  登記文號    │
├─────┼────┼────┼────┼───────┼──────┼───────┤
│被告黃芳菊│王南薪  │被告黃芳│25分之1 │最高限額      │自96年1 月8 │96年 1月 9日  │
│          │        │菊      │        │1,000,000 元  │日起至116 年│96年字號：路普│
│          │        │        │        │              │1 月7 止    │字第001840號  │
├─────┼────┼────┼────┼───────┼──────┼───────┤
│被告蘇月好│夏寶股份│展樂音響│5分之1  │1,000,000元   │            │98年 4月 8日  │
│          │有限公司│社      │        │              │            │98年字號：路普│
│          │        │        │        │              │            │字第020840號  │
└─────┴────┴────┴────┴───────┴──────┴───────┘

司法院資訊處製作；財團法人民間司法改革基金會備份。
